【裁判字號】    97,國,34
【裁判日期】    981109
【裁判案由】    國家賠償
【裁判全文】
臺灣臺中地方法院民事判決                97年度國字第34號
原      告  甲○○
            己○○
上二人共同
訴訟代理人  黃秀蘭律師
被      告  交通部臺灣區○道○○○路局中區工程處
法定代理人  丙○○
訴訟代理人  蔡慶文律師
被      告  錦有企業有限公司
法定代理人  乙○○
訴訟代理人  戊○○
上列當事人間請求損害賠償事件，經於民國98年10月7日言詞辯
論終結，本院判決如下：
    主    文
原告之訴及假執行之聲請均駁回。
訴訟費用由原告負擔。
    事實及理由
壹、原告訴之聲明：被告應連帶給付原告甲○○新臺幣（下同）
    2,759,806元，另應連帶給付原告己○○2,692,412元，及均
    自民國97年4月18日起至清償日止，按週年利率5%計算之利
    息，並願供擔保，請准宣告假執行。另陳述：
    一、原告之子洪偉倫於96年12月20日14時50分許，駕駛車牌
        號碼6205-RR號自小貨車，自雲林縣方向沿國道三號高
        速公路中間車道北上往南投縣方向行駛，行至國道三號
        高速公路北上245.266公里處之前方，改行駛於內側車
        道時，忽見正前方有由訴外人高榮興所駕駛之車牌號碼
        018-TE號自大貨車，慢速行駛於內側車道，正進行道路
        中間分隔島之清潔工作，原告之子洪偉倫乃立即準備右
        閃中間車道，但因兩車距離過近，導致原告之子洪偉倫
        所駕駛之自小貨車無法立即閃避至中間車道，因而發生
        碰撞，原告之子洪偉倫所駕駛之自小貨車左前車頭嚴重
        內凹扭曲變形，前擋風玻璃破裂，訴外人高榮興所駕駛
        之車牌號碼018-TE號自大貨車之右後車角處則有撞擊刮
        痕，並勾住洪偉倫所駕駛之自小貨車之車左側處，原告
        之子洪偉倫當場傷重不治死亡。
    二、台灣省南投縣區車輛行車事故鑑定委員會（南投縣區97
        0035案）鑑定意見書及台灣省車輛行車事故覆議鑑定安
        員會97年5月6日覆議字第0976201619號，就本車禍事件
        所為認定，雖認「洪偉倫駕駛自小貨車在高速公路行進
        中，未注意車前狀況，並隨時採取必要之安措施，致由
        後撞擊施工中之警示車輛為肇事原因；高榮興無肇事因
        素」。然查，駕駛車牌號碼018-TE號自大貨車之司機高
        榮興乃係受僱於被告錦有企業有限公司（下稱錦有公司
        ），被告錦有公司係向被告台灣區○道○○○路局中區
        工程處（下稱高公局中區工程處）南投工務段承包肇事
        路段之清潔工程，被告錦有公司就所承作之清潔工程，
        須依其與被告高公局中區工程處之合約，及高公局96
        年11月修訂之「施工之交通管制守則」（下稱交通管制
        守則）辦理。訴外人高榮興及被告錦有公司於施工過程
        中，縱使有遵守系爭交通管制守則之相關規定，惟仍無
        法防範類似本件車禍之發生，蓋因系爭交通管制守則中
        並未規定內側車道應於施工處後方適當之反應距離內做
        好相關安全警告（示）設施（如沿線放置安全錐，或於
        適當行車反應距離處停放裝設有明顯聲光警示之警示車
        輛）以提醒其他行駛中之車輛勿進入該施工車道。故在
        此情況下可預測任何駕駛人，若錯過行駛在外側路肩之
        第四台警示車，而駛入內側車道行駛時，按高速公路約
        100至110公里行車速度及清潔中之自大貨車20至30 公
        里行車速度，相對比較下，行車反應距離瞬間變成只有
        一個車身長度5至8公尺，則均有可能發生相同交通事故
        。96年12月12日亦曾發生另起類似之車禍事故，顯證高
        公局所訂頒之系爭交通管制守則，有所缺失，無法遏止
        系爭車禍之發生。
    三、依據高公局96年11月修訂之「施工之交通管制守則」第
        3條第2款規定，施工單位於道路施工前，應視施工狀況
        擬妥交通維持計畫，及該條第3款亦規定，施工單位在
        施工前，交通維持計畫應經工程司核定該條規定之目的
        乃因道路施工狀況每因天候、時間、地點、工程大小及
        施工機具不同，應分別考慮交通管制設施之布設。於該
        系爭交通管制守則未規定事項，施工單位應參酌實際狀
        況，經工程司同意後，另為適當之布設。故被告錦有公
        司仍應依路段地點之不同而布設不同之安全措施，不得
        僅依該系爭交通管制守則對移動性施工之一般性及標準
        化之安全規格而為施工。本案之肇事地點為一個向左大
        轉彎道處，其危險性較高，視線更不好，被告錦有公司
        更應依據系爭交通管制守則第3條規定提出「交通安全
        維持計畫」，供被告高公局中區工程處審核。然其卻未
        詳為安全維持之計畫，自有未當。
    四、被告高公局中區工程處將高速公路之清潔工程發包予被
        告錦有公司承攬施作，自係將其職務上義務，利用行政
        契約之方式，授與被告錦有公司行使，自屬公法之法律
        關係，被告錦有公司為受被告高公局中區工程處所委託
        行使公權力之團體，其執行高速公路之清潔工程，自屬
        行使公權力之行為。被告高公局中區工程處依據高公局
        所制定之系爭交通管制守則，未能防止本案車禍之發生
        ，被告錦有公司依該有安全缺失之交通管制守則，執行
        清潔工程，導致本件車禍發生，並致原告之子洪偉倫死
        亡，原告自得依國家賠償法第2條第2項、第3條第1項及
        民法第185條第1項規定，向被告高公局中區工程處為損
        害賠償之請求，另原告亦得依國家賠償法第2條第2項、
        第3條第1項、第4條規定及民法第185條第1項規定，對
        被告錦有公司為本件請求。
    五、參諸行政院主計處統計之臺灣地區家庭收支調查報告表
        ，95年度平均每家庭收支概況，臺中市地區，每戶家庭
        消費支出為784,867元、非消費支出為191,765元，每戶
        平均人數為3.36人，依上開主計處統計資料計算，95年
        度臺中市平均每人每月支出為24,222元。原告為夫妻關
        係，育有3名子女，原告二人均已年長，且無工作，是
        對原告負扶養義務者，即為3名子女，故每月之扶養費
        爰以8,000元計算。原告甲○○為38年6月13日出生，於
        洪偉倫死亡時，尚有餘命21.55年，其霍夫曼係數為14.
        1038；原告己○○為43年1月30日出生，於洪偉倫死亡
        時，尚有餘命29.67年，其霍夫曼係數為17.6293；原告
        等即以此為扶養費之計算基礎。
    六、基上，原告之損害賠償請求明細如下：
        （一）原告甲○○部分2,759,806元：
              １、喪葬費：原起訴請求70萬元，嗣減縮為405,
                  842元。
              ２、扶養費：1,353,964元﹝即8,000元（月）×
                  12（月）×14.1038（21年餘命之霍夫曼係
                  數）＝1,353,964元﹞。
              ３、慰撫金：100萬元。
        （二）原告己○○部分2,692,412元：
              １、撫養費：1,692,412元﹝即8,000元（月）×
                  12（月）×17.6293（29年餘命之霍夫曼係
                  數）＝1,692,412元﹞。
              ２、慰撫金：100萬元
貳、被告答辯聲明：原告之訴及假執行之聲請均駁回，如受不利
    判決，願供擔保，請准宣告免為假執行。另分別陳述：
    一、被告錦有公司：
        （一）依台灣省南投縣區車輛行車事故鑑定委員會鑑定
              意見書南投縣區970035案及台灣省車輛行車事故
              覆議鑑定委員會97年5月6日覆議字第0976201619
              號函所示，車號018-TE自大貨車司機即被告錦有
              公司之受僱人高榮興就本件事故之發生，並無任
              何故意或過失。被告錦有公司就本項工程之施工
              安全措施，依據被告高公局於96年11月修訂之系
              爭交通管制守則處理，並於施工過程中遵守工程
              合約約定而為安全措施。本件事故之發生乃原告
              之子洪偉倫駕駛自小貨車，於行進中未注意車前
              狀況，並隨時採取安全措施，致由後撞擊施工中
              之警示車輛，被告錦有公司之受僱人就本件事故
              之發生，並無任何故意或過失，自無賠償可言。
    二、被告高工局中區工程處：
        （一）被告高公局中區工程處就系爭車禍事故之發生，
              並無過失：
              １、系爭車禍肇事原因，依台灣省南投縣區車輛
                  行車事故鑑定委員會鑑定意見書南投縣區
                  970035案及台灣省車輛行車事故覆議鑑定委
                  員會97年5月6日覆議字第0976201619號函咸
                  認系爭事故係因洪偉倫行車時疏於注意車前
                  狀況所導致。
              ２、證人高榮興（大貨車駕駛）、莊惠美（大貨
                  車後方旗手）、林柏榮（高公局中工處南投
                  工務段人員）於檢、警訊問時，均明確證述
                  ，肇事現場之施工安全措施，悉依被告高公
                  局修訂之系爭交通管制守則關於移動性內側
                  車道施工之規定嚴格執行。
              ３、原告主張96年11月修訂之系爭交通管制守則
                  ，並未規定內側車道應於施工後方適當反應
                  距離內做好相關安全警示設施，故無法防範
                  類似本件死亡車禍之發生云云：惟查，揆諸
                  系爭交通管制守則關於移動性內側車道施工
                  之規定可知，工作車後方有警示車2部，其
                  上掛載預告警示箭頭標誌、移動式LED標誌
                  顯示板或其他告示牌，而「警示車2」後方3
                  百至5百公尺外側路肩，尚有「警示車3」掛
                  載移動式LED顯示板，顯示內側施工資訊，
                  其相關安全措施，於一般情況下，已足以防
                  止車禍事故發生。
        （二）本件並無國家賠償法第2條第2項及第3條第1項適
              用：
              １、按行政機關以承攬契約或類似之私法契約，
                  委託民間業者完成特定之行政任務，而非行
                  政機關與受授權人建立公法之法律關係，並
                  使其如同行政機關對外行使公權力，執行行
                  政任務者，如修築道路、清理垃圾等，均非
                  公權力之受託人，其所為之行為自非行使公
                  權力。最高法院95年台上1445號判決參照。
                  故依上開判決所示，本件被告錦有公司就路
                  容清潔工程與被告高公局中工處簽訂者係屬
                  私法上之承攬契約，並非行使公權力。從而
                  ，本件並無國家賠償法第2條第2項之適用。
              ２、次按，公有公共設施因設置或管理有欠缺，
                  致人民生命、身體或財產受損害者，國家應
                  負損害賠償責任，固為國家賠償法第3條第1
                  項所明定。惟公共設施之設置或管理有欠缺
                  ，係專指公共設施之「物」本身有瑕疵而言
                  ，而系爭車禍事故洪偉倫所撞擊者係私有車
                  輛，並非「公有公共設施」，該事故亦非因
                  公共設施之「物」本身所引起，是本件原告
                  主張顯與國家賠償法第3條第1項之要件有間
                  。縱認「路容清潔工程所為施工交通管制設
                  施不當」係屬公有公共設施管理有欠缺之範
                  疇，被告高公局中工處已盡必要之注意義務
                  ，就系爭車禍之發生，應無過失可言。
、法院得心證之理由：
    一、程序方面：按訴狀送達後，原告不得將原訴變更或追加
        他訴。但擴張或減縮應受判決事項之聲明者，不在此限
        。民事訴訟法第255條第1項第3款定有明文。查原告起
        訴聲明原訴請被告給付原告甲○○3,053,964元、給付
        己○○2,692,412元，及均自96年12月20日起至清償日
        止，按週年利率5%計算之利息。嗣於起訴狀送達被告後
        減縮請求金額如原告上開訴之聲明所示。依上揭規定，
        核屬聲明之減縮，所為變更，應予准許，合先敘明。
    二、經查，被告錦有公司於95年12月間，向被告高公局中區
        工程處承包「96年度國道三號彰化系統至古坑系統路段
        路容清潔勞務工作」，工作範圍為南投工務段養護轄區
        ○道三號彰化系統至古坑系統路段樁號195K+462至270K
        +000之路段之清潔工作。96年12月20日下午進行270公
        里北向內側路肩清掃及交通維持工項，當時係以四部車
        輛進行施作，其車行順序為：
        １、訴外人林信龍駕駛車牌號碼7467-BB號之垃圾撿拾
            車。
        ２、訴外人吳永春駕駛車牌號碼303-TE號之掃街車。
        ３、訴外人高榮興駕駛車牌號碼018-TE號之自大貨車擔
            任警戒車，車上另有莊惠美坐於車輛後方，擔任旗
            手揮舞旗子以警示後方來車。
        ４、訴外人林志堅駕駛車牌號碼042-TE號之自大貨車擔
            任後方道路外側路肩之警戒車（車上顯示內側施工
            、靠右行駛）
        該四部車輛進行系爭路段之清潔時，行車時速約為20公
        里，前三部車輛各相距約60至100公尺，第四部外側路
        肩警戒車，則在外側路肩，距離訴外人高榮興所駕駛車
        牌號碼018-TE號之自大貨車（擔任警戒車）約400至500
        公尺。嗣原告之子洪偉倫於同日14時50分許，駕駛車牌
        號碼6295-RR號自小貨車，沿國道三號高速公路由南往
        北方向行駛，行經北向245.66公里處之內側車道時，因
        煞避不及，洪偉倫所駕駛之自小貨車因自後方追撞在前
        方由高榮興駕駛擔任警戒車之車牌號碼018-TE號之自大
        貨車，洪偉倫因頭胸腔受創致創傷性顱腦損傷死亡等情
        ，已據證人林信龍、吳永春、林志堅於檢察官偵查中證
        述明確，並有不起訴處分書在卷可參；另事故發生後，
        高榮興駕駛擔任警戒車之車牌號碼018-TE號之自大貨車
        右後方車燈撞損，車輛跨停在內側車道及內側路肩上，
        車後之內側車道留有21.7公尺之輪胎痕，防撞樑、預備
        胎及撞擊玻璃碎片等散佈在後方之內側車道與內側路肩
        上；原告之子洪偉倫所駕駛之自小貨車左前車頭撞擊高
        榮興之車輛右後車燈處，並停止在內側車道上，車後另
        遺有弧形長8.9及6.4公尺之輪胎拖痕，起迄點均在內側
        車道上等情，亦有道路交通事故現場圖、調查報告表及
        照片在卷可稽，且為兩造所不爭執，核屬實在。
    三、原告雖據前揭情詞，主張被告應負國家賠償及侵權行為
        損害賠償責任。但查：
        （一）公務員怠於執行職務，致人民自由或權利遭受損
              害時，以公務員因故意或過失怠於行使公權力時
              ，國家始應負損害賠償責任。如其所怠於執行之
              職務，並非公權力之行使，仍非國家賠償法第2
              條第2項後段所稱怠於執行職務。被告錦有公司
              於95年12月間，向被告高公局中區工程處承包「
              96年度國道三號彰化系統至古坑系統路段路容清
              潔勞務工作」，工作範圍為南投工務段養護轄區
              ○道三號彰化系統至古坑系統路段樁號195K+462
              至270K+000之路段之清潔工作內容，核非公權力
              之行使，原告本無從依上開條項後段規定請求國
              家賠償之餘地。
        （二）原告另謂被告有國家賠償法第3條第1項公有公共
              設施因設置或管理有欠缺，致人民生命受損害之
              情事。惟按：
              １、所謂公共設施之設置有欠缺，係指公共設施
                  建造之初，即存有瑕疵而言；管理有欠缺者
                  ，係指公共設施建造後未妥善保管，怠為修
                  護致該物發生瑕疵而言。又人民依上開規定
                  請求國家賠償時，尚須人民之生命、身體或
                  財產所受之損害，與公有公共設施之設置或
                  管理之欠缺，具有相當因果關係，始足當之
                  。亦即在公有公共設施因設置或管理有欠缺
                  之情況下，依客觀之觀察，通常會發生損害
                  者，即為有因果關係，如必不生該等損害或
                  通常亦不生該等損害者，則不具有因果關係
                  。
              ２、依高公局所訂頒系爭交通管制守則「內側車
                  道施工」規定，「有工作車1部、警示車3部
                  ，順序為內側車道上『工作車』後為『
                  警示車1』，再後為『警示車2』，再後為
                  外側路肩『警示車3』，註記：1.警示車
                  是需要使用標誌車掛載預告警示箭頭標誌、
                  移動式LED標誌顯示板或其他告示牌。2. 工
                  作車輛與警示車1得合併，惟須具備警示車
                  應有之功能。3.『警示車2』應跨內側車道
                  與內側路肩行駛。4.路肩寬度不足或無路肩
                  路段，『警示車3』得設於適當位置或免設
                  。」。
              ３、另依被告錦有公司與高公局中區○○○段間
                  之「96年度國道三號彰化系統至古坑系統路
                  段路容清潔勞務工作契約」之「工作說明書
                  」約定，被告錦有公司在進行高速公路內側
                  路肩清掃及交通維持時，應提供清掃車乙部
                  （附掛LED預告警示箭頭標誌牌面）、警示
                  車乙部（附掛LED預告警示箭頭標誌牌面及
                  道路施工標誌）。被告錦有公司於96年3月
                  間再依被告高公局中區工程處之要求，提供
                  撿拾垃圾車1部、清掃車1部、警戒車1部、
                  預告警示車（外側路肩）1部，進行內側路
                  肩清掃及交通維持一節，前據證人即交通部
                  臺灣區○道○○○路局中區○○段職員林柏
                  榮於偵查中證述在卷。
              ４、證人即高公局法規業務承辦員姜宇峰於偵查
                  中另證述：高速公路「內側車道清潔工程」
                  施工屬於系爭交通管制守則內之「移動性施
                  工」規範第64頁「內側車道施工」規定，須
                  在施工區前方300公尺至500公尺外側路肩設
                  立警告標誌車，施工區前須有1部警示車，
                  警示車前方要有1部工作車，工作車要有警
                  示的功能，該局「施工之交通管制守則」對
                  清潔工程規定，比「道路交通標誌號誌設置
                  規則」第145條規定之僅需2輛車（1輛工作
                  車、1輛警示車）較為嚴謹，其他法規就沒
                  有規定等語。
              ５、系爭事故發生當時，被告錦有公司係依被告
                  高公局中區工程處之要求，派遣四部車輛進
                  行施作，其車行順序為：訴外人林信龍駕駛
                  車牌號碼7467-BB號之垃圾撿拾車行駛於內
                  側車道最前方，其後方60至100公尺處為訴
                  外人吳永春所駕駛之車牌號碼303-TE號掃街
                  車，再後方為訴外人高榮興駕駛車牌號碼01
                  8-TE號之自大貨車擔任警戒車，車上另有莊
                  惠美坐於車輛後方，擔任旗手揮舞旗子以警
                  示後方來車，並均行駛於內側車道上，訴外
                  人林志堅所駕駛之車牌號碼042-TE號自大貨
                  車，則位於最後方，距離被告高榮興所駕駛
                  車牌號碼018-TE號之自大貨車約400至500公
                  ，並行駛在外側道路之路肩，擔任警戒車，
                  車上顯示（內側施工、靠右行駛）一節，已
                  如前述。客觀上足認被告錦有公司派遣四部
                  車輛進行施作，業已符合被告高公局中區工
                  程處之契約要求及該局「施工之交通管制守
                  則」對清潔工程車輛數目之規定。
              ６、證人林志堅於檢察官偵查中證稱：「當時我
                  駕駛車牌號碼042-TE號預告警戒車，在離高
                  榮興駕駛車輛後方約4、5百公尺外側路肩，
                  我車子LED燈號顯示內側施工靠右行駛，是
                  紅色閃燈，螢光幕很大，另有依固定式鐵牌
                  放在LED燈下方車斗處，也寫著內側施工靠
                  右行駛，當天現場是左彎車道...高榮興發
                  生車禍...我到達高榮興位置時，他車子上
                  LED燈號及上方4個警示閃燈都還有在繼續閃
                  爍，車子還有固定警戒旗，並配有1名旗手
                  莊惠美，莊惠美揮的是橘色警戒旗，並有鳴
                  警報器，我到現場時除了莊惠美受傷停下來
                  ，其他的裝備都還有在使用當中」。另證人
                  吳永春證稱：「當天我駕駛車牌號碼303-TN
                  號掃街車，兩邊設有電動掃盤，我行駛在高
                  榮興車輛前面...因為高榮興車輛沒有跟上
                  ，我打電話給前面的林信隆才知道發生車禍
                  ，我的車子有LED燈台、閃紅燈及閃黃燈上
                  下各4支，而且4台車都有警報聲」。又證人
                  林信龍證稱：「我開7467-BB號車輛在最前
                  面內側之撿拾垃圾車，我行駛在第一台，離
                  吳永春約60至100公尺之間...工作前我們都
                  會檢查，當天我們也有檢查」等語；證人莊
                  惠美於偵查中證稱：「看到洪偉倫駕駛之車
                  子時，洪偉倫是開在內線車道，洪偉倫開很
                  快，就撞上來了」等語。
              ７、被告錦有公司既已依交通部臺灣區○道○○
                  ○路局中區工程處之要求，提供車牌號碼74
                  67-BB號之垃圾撿拾車、車牌號碼303-TE號
                  之掃街車、車牌號碼018-TE號之自大貨車擔
                  任警戒車、車牌號碼042-TE號之自大貨車擔
                  任後方外側路肩警戒車（顯示內側施工、靠
                  右行駛）進行內側路肩清掃及交通維持，訴
                  外人高榮興駕駛車牌號碼018-TE號之自大貨
                  車擔任警戒車行駛於內側車道，符合高公局
                  之要求及系爭交通管制守則之規定，原告認
                  被告錦有公司應另行設置高於系爭交通管制
                  守則或契約工作說明書所約定之安全設施，
                  並非有據。
        （三）原告雖另謂：系爭事故地點為左彎路段，行駛於
              內側車道之車輛，速度必達最高速限110公里以
              上，且如遭他車擋住視線，將不易發現外側路肩
              之預告警戒車，迨至發現行駛於內側車道上之慢
              速施工車輛時，反應時間業已不足，此時如中間
              車道另有其他車輛行進而致無法變換車道時，更
              易造成事故為由，因認被告未就道路左彎之特殊
              情況，另為其他安全維護計劃之設計，自有疏失
              云云。但查：
              １、高速公路及快速公路交通管制規則第8條第1
                  項第3款規定：汽車行駛高速公路及快速公
                  路，其車道之使用，除因交通事故及道路施
                  工依臨時或可移動標誌指示或交通勤務警察
                  指揮外，應依設置之交通標誌、標線或號誌
                  之規定，無設置者，應依下列規定︰三、內
                  側車道為超車道。但小型車於不堵塞行車之
                  狀況下，得以該路段容許之最高速限行駛於
                  內側車道。是原告之子洪偉倫駕駛車牌號碼
                  6295-RR號自小貨車行駛內側車道時，其最
                  高速限仍不得超過時速110公里。
              ２、系爭車禍路段固為左彎路段，然依本院勘驗
                  肇事路段之路況光碟及原告所陳述檢察官現
                  場勘驗之結果，行駛於訴外人高榮興所駕駛
                  車牌號碼018-TE號自大貨車後方內側車道上
                  之車輛，在距該大貨車後方約150公尺左右
                  之距離，即可見到以時速約20公里行駛在前
                  之大貨車部分車身，兩車相對車速差距約為
                  時速90公里（110-20＝90），在乾燥下坡路
                  面，其煞停距離最長僅需61.32公尺（參高
                  速公路汽車煞車距離行車速度及坡度對照表
                  ）。是原告之子洪偉倫於同日14時50分許，
                  駕駛車牌號碼6295-RR號自小貨車，沿國道
                  三號高速公路由南往北方向行駛，行經系爭
                  路段時，應有未及注意證人林志堅所駕駛車
                  牌號碼042-TE號預告警戒車，在距離訴外人
                  高榮興駕駛車輛後方約4、5百公尺外側路肩
                  警示之情事，始未減速及變換車道；其嗣後
                  發現內側車道正前方由訴外人高榮興所駕駛
                  擔任警戒之車牌號碼018-TE號自大貨車時，
                  按理仍有足夠之距離（150公尺以上）可供
                  緊急煞停，但參諸現場所遺留之煞車胎痕觀
                  之，原告之子洪偉倫於可得發現訴外人高榮
                  興所駕駛之車牌號碼018-TE號自大貨車時，
                  並未注意及立即採取緊急煞車或變換車道之
                  應變措施。
              ３、訴外人高榮興所駕駛之車輛為「警示車2」
                  ，其任務在於提醒後方來車注意前方施工車
                  輛，由卷附車禍現場照片觀之，肇事路段雖
                  為左彎彎道，但中央分隔島係水泥底座上加
                  綠色隔板，而訴外人高榮興所駕駛之警示車
                  ，其車體高度高出綠色隔板甚多，若再加上
                  旗手及揮動之旗子，則原告之子洪偉倫駕車
                  進入彎道前，自可在150公尺以上之距離前
                  ，看見前方高於中央分隔島之警戒車及其車
                  身，並有足夠之煞停應變距離。又系爭車禍
                  事故前經送請臺灣省南投縣區車輛行車事故
                  鑑定委員會鑑定車禍事故之肇事責任，結果
                  認：洪偉倫駕駛車輛時，本應注意車前狀況
                  ，本件被害人洪偉倫在高速公路行進中，未
                  注意車前狀況，並隨時採取必要之安全措施
                  ，由後撞擊施工中之警示車輛，為肇事原因
                  ；高榮興無肇事因素。此有臺灣省南投縣區
                  車輛行車事故鑑定委員會南投縣區970035案
                  鑑定意見書及台灣省車輛行車事故覆議鑑定
                  安員會97年5月6日覆議字第0976201619號附
                  於偵查卷內可參。原告雖主張應另行擺設交
                  通錐或於中央分隔島佈置旗手提醒來車注意
                  ，並舉證人即臺中縣警察局霧峰分局員警丁
                  ○○之證言為據。然查，移動性施工之工作
                  車輛及警戒車輛本身係不斷往前移動，本不
                  適宜在後方擺設固定之交通錐，若將交通錐
                  以活動方式在工作車隊後方隨同移動，因高
                  速公路上眾多車輛高速行駛，極易造成移動
                  式交通錐因轉彎角度、車速及風速而左右飄
                  移，反而容易造成傾倒或侵入其他車道而造
                  成更大之危害。原告所舉證人丁○○於本院
                  審理中亦證述：「如果擺交通錐距離過長的
                  話，遇到彎道時交通錐也有可能偏曳，因此
                  就必需要另外有一個人以側拉交通錐的方式
                  避免它拖曳車道」。至中央分隔島另置旗手
                  者，本非「施工之交通管制守則」所要求，
                  如遇橋樑、南北雙向車道有高低落差而無中
                  央分隔島設置時，旗手將被迫進入內側車道
                  行走，或須施工車輛暫停於車道上以為接運
                  旗手，凡此皆可能反而對用路人及施工人員
                  形成更大之危險。是原告所為被告應在後方
                  擺設交通錐、佈置旗手之主張，尚非有據。
                  原告之子洪偉倫駕車進入彎道前，既有150
                  公尺以上之煞停應變距離，是原告所稱縱使
                  遵守系爭交通管制守則之相關規定，仍無法
                  防範類似本案車禍之發生一語，核非可採。
              ４、證人丁○○雖另依車禍現場照片及車禍現場
                  圖而認為：死者駕駛之小貨車欲從內側車道
                  超越中間車道之大型車，因而切入內側車道
                  一情，然並無證據可資認定當時中間車道上
                  另有大型車輛併排行駛。原告另主張被告未
                  依系爭交通管制守則之要求提出修正之方案
                  云云。然該項規定乃係「本守則為施工交通
                  維持之基本規定與原則，施工單位應依施工
                  現場環境，擬妥交通維持計畫，且至少需符
                  合本守則之相關規定。工程司（或工程司代
                  表）得依施工所需提出較本守則更嚴謹之要
                  求，施工單位必須配合辦理，有關費用之增
                  減，則依相關契約規定辦理。」，有系爭交
                  通管制守則節本可參。依上開規定，施工單
                  位所應擬妥之交通維持計畫，回歸96年度被
                  告錦有公司與中區工程處所簽訂之彰化系統
                  至古坑系統路段路容清潔勞務工作契約、工
                  作說明書第12頁之交通維持要求，而該要求
                  不外乎車輛規格、工作人員進出、依「移動
                  性施工」交維佈置等，而被告所提供之施工
                  車隊符合規定，已如前述，尚難認被告有何
                  未注意之情。再者，由文意可知，係工程司
                  有權向施工單位提出更嚴謹之要求，施工單
                  位必須配合辦理，並非課施工單位有指摘、
                  要求工程司注意改善之權限或義務，亦難以
                  此規定作為被告未遵守注意義務之認定。
              ５、證人丁○○依車禍現場照片推認訴外人高榮
                  興所駕駛之警戒車未依規定打開LED警示燈
                  及警報器云云。然證人即當日負責救護之南
                  投縣政府消防局第三大隊竹山分隊隊員黃尹
                  俊於偵查中到庭結證稱：「我沒有特別注意
                  有無聲響、燈號，我們拍的照片是要確認傷
                  者是否明顯死亡，並非紀錄車禍現場。」，
                  是當日在場之黃尹俊已無從還原當日情形。
                  證人丁○○以：「照片都看不出來有亮、照
                  片顏色也不對。」為其判斷依據，然車禍當
                  日之現場照片乃係車禍發生後，員警及救護
                  人員到場後所拍攝，斯時，訴外人高榮興所
                  駕駛之警戒車業已完全停止，或因而關閉燈
                  光及聲響。另系爭大貨車嗣後拖至國道七隊
                  名間分隊扣車場後所攝照片則清楚可見LED
                  指示燈、警示燈能順利運作，提醒後車往外
                  側行駛之箭頭號誌，尚難以車禍發生後，員
                  警及救護人員到場處理後所拍攝現場照片，
                  即認車禍當時訴外人高榮興所駕之大貨車有
                  未開指示燈及警示燈之情事。而依證人林志
                  堅等人前述證言，應可認定當時之施工車輛
                  符合安全規定。
     四、綜上所述，被告並無原告所述之故意或過失情事，從
         而原告本於國家賠償及侵權行為之法律關係，訴請被
         告連帶給付原告甲○○2,759,806元，另應連帶給付原
         告己○○2,692,412元，及均自民國97年4月18日起至
         清償日止，按週年利率5%計算之利息，為無理由，應
         予駁回，另其假執行之聲請，失所附麗，併予駁回。
肆、本件事證已臻明確，兩造其餘攻擊防禦方法及舉證，核與判
    決結果無影響，爰不逐一論述，併予敘明。
伍、據上論結，原告之訴為無理由，依民事訴訟法第78條，判決
    如主文。
中    華    民    國    98    年    11    月    9     日
                  民事第四庭    法  官  林宗成
上正本係照原本作成。
如對本判決上訴，須於判決送達後20日內向本院提出上訴狀。
中    華    民    國    98    年    11    月    9     日
                                書記官


司法院資訊處製作；財團法人民間司法改革基金會備份。
